臺灣臺北地方法院民事判決　　　　　　 95年度重訴字第388號
原　　　告　甲○
訴訟代理人　莊國明律師
複代理人　　劉懷先律師
被　　　告　台北市政府環境保護局
法定代理人　乙○○
訴訟代理人　丁○○
訴訟代理人　戊○○
訴訟代理人　丙○○
訴訟代理人　潘正芬律師
複代理人　　薛進坤律師
上列當事人間請求返還不當得利事件，本院於九十六年七月三日
言詞辯論終結，判決如下：
    主  文
被告應給付原告新台幣捌佰玖拾捌萬零捌佰柒拾捌元，及自民國
九十五年二月二十三日起至清償日止，按年息百分之五計算之利
息。
訴訟費用由被告負擔。
本判決於原告以新台幣參佰萬元或同面額合作金庫可轉讓定期單
供擔保後，得假執行。但被告如以新台幣捌佰玖拾捌萬零捌佰柒
拾捌元為原告供擔保後，得免為假執行。
    事實及理由
甲、程序方面
    被告於起訴時之法定代理人原為陳永仁，嗣於民國（下同）
    95年12月25日訴訟繫屬中變更為乙○○，業據其提出台北市
    政府令為證，並具狀聲明承受訴訟，核與民事訴訟法第176
    條規定相符，應予准許，合先敘明。
乙、實體方面
一、原告起訴主張：
  (一)其所有坐落台北市○○區○○段1小段第143、144、183地號
    等3筆應有部各6分之1土地，於民國（下同）59年間無償提
    供予被告填墊垃圾，期間自59年8月至67年3月，被告承諾於
    期滿後回復土地原狀，惟借用期滿後，被告對於已填墊垃圾
    之上述3筆土地，無意履行原承諾之回復土地耕作之原狀義
    務，而原告亦無法為任何使用，乃經兩造協議，由被告向原
    告承租系爭3筆土地，且按原告應有部分土地依當年當期公
    告現值百分之7計付年租金，嗣後兩造均按上開協議內容多
    次換約，直至76年4月16日換訂之協議書為止。兩造作成上
    開76年4月16日之協議書後，至79年11月18日止，被告每年
    均按上開協議標準給付租金予原告，惟被告自79年11月19日
    起迄今之租金，均未給付，屢經催請付租未果。被告於79年
    10月20日雖以郵局存證信函向原告表示自79年11月19日起不
    再使用系爭3筆土地，但被告並未清除垃圾，回復土地原狀
    ，亦未將土地交還原告，致原告無法使用系爭3筆土地。又
    被告雖自77年起成為系爭3筆土地之共有人，應有部分均為
    各筆土地之2/3，然被告佔有系爭3筆土地之全部，已就共有
    物之全部為逾越其應有部分範圍之使用，受有超過其應有部
    分之利益，並使原告受有損害，被告自有返還不當得利之義
    務。
  (二)為此原告已於另案訴請被告給付79年11月18日起至90年6月
    30 日止之不當得利，及90年7月1日起至92年12月31日止之
    不當得利，分別經台灣高等法院以92年度重上字第260號判
    命被告應給付原告新台幣（下同）21,724,281元及本院93年
    度重訴字第101號判命被告應給付原告11,226,097元，並分
    別確定在案。本件原告再請求被告返還自93年1月1日起至94
    年12月31日止之不當得利，其計算方式為：系爭143地號土
    地面積37,960平方公尺、144地號土地面積411平方公尺、
    183 地號土地面積904平方公尺，合計面積39,275平方公尺
    ，原告之應有部分均為6分之1，折算面積共為6545.83平方
    公尺，系爭地自79年迄今之公告現值均為每平公尺9,800元
    ，原告依此算出自93年1月1日起至94年12月31日止之不當得
    利數額共8,980,878元，其計算式如下：9,800元×6,545.82
    ×7% = 4,490,439元。4,490,439 元×2 = 8,980,878元。
  (三)又按訴訟標的之法律關係，於確定之終局判決中經裁判者，
    當事人之一造以該確定判決之結果為基礎，於新訴訟用作攻
    擊防禦方法時，他造應受其既判力之拘束，不得以該確定判
    決言詞辯論終結前所提或得提出而未提出之其他攻擊防禦方
    法，為與該確定判決意旨相反之主張，法院亦不得為反於確
    定判決意旨之裁判，此就民事訴訟法第401項規定之旨趣觀
    之甚明，最高法院69年度台上字第1809號判決可資參照。被
    告於本案中所提許多答辯理由均於另案中業經判決確定，鈞
    院不得為反於確定判決意旨之裁判。
  (四)本件因被告無權占用原告土地致其無法利用，且該土地編為
    農業區限作農業用地之都市土地，可免徵地價稅，卻因被告
    將之堆放垃圾致台北市稅捐稽徵處補徵原告自87年起之地價
    稅，使原告每年受有約500萬元損害，被告主張原告所得利
    益即少云云，並無理由。且被告本應負不當得利之責，無所
    謂喪失利益可言，是以原告提起本件訴訟並無權利濫用情事
    。
  (五)並聲明：(1)被告應給付原告898萬878元，及自起訴狀繕本送
    達翌日起至清償日止，按年息百分之5計算之利息。(2)願提
    供現金或合作金庫銀行板橋分行可轉讓定期存單為擔保，請
    准予宣告假執行。
二、被告則以下列等語資為抗辯：
  (一)本案係以「93年1月1日起至94年12月31日止之不當得利返還
    請求權」為訴訟標的，與台灣高等法院92年度重上字第260
    號判決係以「85年7月17日起至90年6月30日止」之具體事實
    為判決基礎，台灣高等法院94年度重上字第252號判決係以
    「90年7月1日起至92年12月31日止」之具體事實為判決基礎
    不同，前案並未論及本案訴訟標的，鈞院自無須受其拘束。
  (二)原告於59年8月至67年3月間無償提供提供其所有坐落於台北
    市○○區○○段1小段第143、144、148、149、150、183、
    194地號等7筆土地應有部分各6分之1供被告填墊垃圾之用，
    而被告於67年3月土地使用完後，即按約定立即返還系爭土
    地，又原告應有部分僅6分之1，且曾應允被告無償填墊堆放
    垃圾於其土地，雙方並未約定回復原狀，是被告並無清理回
    復原狀之義務，詎原告遲不受領，被告乃於79年10月20日以
    台北郵局第13219號存證信函通知原告，將於79年11月19日
    返還系爭土地。而依民法第241條規定，有交付不動產義務
    之債務人，於債權人遲延後，得拋棄占有，依此規定，被告
    明確向原告表示如未遵期受領者，將拋棄系爭土地之占有，
    是67年3月以後至79年12月20日之間係原告遲未受領系爭土
    地，非被告持續占有系爭土地。
  (三)本件原告於59年經其與原共有人之共同決定（性質上為對共
    有物之分管協定），將其所有之地給予被告無償堆墊垃圾，
    故基於59年被告與原告等人之契約，即有前述之共有物之分
    管協定之存在，從而，原土地共有人與原告間既本有分管之
    協定，決定將土地供予被告堆放垃圾，於被告成為其共有人
    後，仍本於此協定就該土地之全部使用填墊垃圾，此契約持
    續之效力，在共有人間未重新協議共有土地分管協議前，被
    告遵循前述協議使用土地，並未侵害共有人就共有物之使用
    收益權利，要難謂為係無法律上之原因（最高法院48年台上
    字第1065號判例參照），亦未受有不當利益。
  (四)若認原告受有相當於租金之不當得利，則原告主張依系爭土
    地公告現值7%計算之主張，亦屬過高。蓋因參諸「台北市市
    有土地出租租金計收基準」僅以土地申報地價5%計算，且被
    告其他垃圾掩埋場租用民間土地，目前均以公告地價8%為基
    準，原告主張依公告現值7%計算顯無理由。
  (五)雖該143地號土地之前登記面積為37,023平方公尺，因面積
    不符，經台北市政府地政處依地籍測量實施規則第232條之
    規定，於92年8月11日檢送土地更正同意書予原告，經原告
    於同年月15日蓋章同意更正面積為37,960平方公尺後，地政
    機關乃於同年10月29日依上開面積辦理更正登記。惟查地政
    機關於92年10月29日辦理面積更正登記時，台灣高等法院92
    年度重上字第260號民事事件已裁定再開言詞辯論，原告得
    於92年11月11日再開言詞辯論時提出，乃原告竟未提出該更
    正面積之攻擊方法，則於該案中其就143地號土地全部即為
    該確定判決之既判力所及。是以本件原告對系爭143地號土
    地僅能以面積37,023平方公尺換算其應有部分面積。
  (六)原告請求系爭土地應有部分六分之一之使用，對其並無實益
    ，卻將使被告及社會大眾付出高額成本以處理垃圾場搬遷事
    宜，顯見原告自己所得利益極少而他人及國家社會所受之損
    失甚大者，非不得視為以損害他人為主要目的，依民法第
    148條規定其權利行使顯有權利濫用之情事。
  (七)並聲明：(1)原告之訴駁回。(2)如受不利判決，願供擔保請准
    宣告免為假執行。
三、不爭執事項：
  (一)原告於59年8月至67年3月間無償提供系爭台北市○○區○○
    段1小段第143、144、183地號土地（應有部分均為6分之1，
    下稱系爭土地）予被告填墊垃圾之用，期限屆滿後，雙方曾
    陸續簽訂協議書，由被告繼續使用系爭土地全部，協議期間
    於76年6月30日屆滿後，兩造未再續約。
  (二)被告雖於79年10月20日以郵局存證信函向原告表示自79年11
    月19日起不再租用系爭土地，惟並未將垃圾清除點交原告。
  (三)被告於77年8月間成為系爭3筆土地之共有人，其應有部分為
    各筆土地之3分之2，並在該3筆土地上填墊垃圾成垃圾山，
    迄今垃圾仍在。
  (四)原告就系爭3筆土地遭被告無權占用受有損害之事，曾就79
    年11月18日起至90年6月30日止部分，及90年7月1日起至92
    年12月31日止部分，請求被告返還不當得利，並經法院判決
    被告應返回不當得利確定。
  (五)台北市政府地政處曾於92年8月11日檢送土地更正同意書向
    原告表示因系爭143地號土地因重測時地號跨越9張圖幅，部
    分圖幅面積遺漏計算，致該地登記面積37,023平方公尺，與
    地籍圖示面積（即土地實際面積37,960平方公尺）不符，請
    求原告同意更正系爭143地號土地登記面積為7,960平方公尺
    ，原告則於同年8月15日同意更正，系爭土地嗣於同年10月
    29 日為面積更正登記，更正後之登記面積較前登記面積增
    加937平方公尺。
  (六)系爭3筆土地之公告土地現值至今均為9,800元。
四、得心證之理由：本案爭點為：(一)本院能否與前案判決為不同
    之裁判？(二)被告是否構成不當得利？(三)第143地號土地應以
    多少面積計算？(四)不當得利之計算標準為何？(五)原告是否構
    成權利濫用？茲分述如下：
  (一)本院能否與前案判決為不同之裁判？
    按訴訟標的之法律關係，於確定之終局判決中經裁判者，當
    事人之一造以該確定判決之結果為基礎，於新訴訟用作攻擊
    防禦方法時，他造應受其既判力之拘束，不得以該確定判決
    言詞辯論終結前所提或得提出而未提出之其他攻擊防禦方法
    ，為與該確定判決意旨相反之主張，法院亦不得為反於確定
    判決意旨之裁判，最高法院69年度台上字第1809號固著有判
    決可資參照，然前案確定判決係請求「85年7月17日起至90
    年6月30日止」、「90年7月1日起至92年12月31日止」之不
    當得利，與本案之訴訟標的雖均相同，然其原因事實並不相
    同，且原告於本案中並非以前案之判決結果為基礎、於本案
    中用作攻擊防禦方法，自無上開判決之適用。
  (二)被告是否構成不當得利？
    (1)按共有人約定將其應有部分出租與承租人者，性質上係該
      共有人約定將其按應有部分對於共有物所具有之使用收益
      權（民法第818條參照），於契約關係存續期限內，供由
      承租人享有，與民法第421條規定之租賃，係以物為標的
      者，固有不同，然既不違反公序良俗，法律上復無禁止之
      規定，本諸契約自由原則，當事人間自得有效成立並準用
      民法上租賃之規定（最高法院77年度台上字第413判決參
      照）。本件兩造於76年4月16日簽訂系爭協議書，由原告
      將其就系爭3筆土地所有權應有部分各6分之1，提供予被
      告使用，雙方並約定：「一甲方（指被告）繼續使用乙方
      （指原告）土地，按照75年土地公告現值總值7%計給使用
      補償費與乙方，…。二乙方於協議成立時，同意甲方繼續
      使用乙方前開土地，其期限至76年6月30日止，期滿終止
      合約。但甲方有繼續使用必要時，得於期滿前1個月通知
      乙方，另訂合約續用，如無特殊情事，乙方不得拒絕。又
      甲方於使用期滿後，如未交還土地，應按未交還實際時間
      依原協議條件繼續給付使用補償費予乙方。…」，有系爭
      協議書可稽（見原證2），核其約定意旨，即係就系爭3筆
      土地之應有部分成立租賃契約，揆諸前揭說明，其租約應
      屬有效，並應準用民法上租賃之規定。茲兩造間租約於76
      年6月30日期滿後，被告仍按原協議條件，繼續支付補償
      費並使用系爭土地至79年11月18日止，視為以不定期限繼
      續原契約（民法第451條參照），而該不定期租賃關係，
      因被告表示於79年11月19日起不再租用而消滅，是準用民
      法第455條之規定，被告即負有返還租賃標的之義務，亦
      即應將對於系爭土地之使用收益權返還予原告。然系爭土
      地上垃圾堆積成山，為兩造所不爭執，則原告已無可能使
      用收益系爭土地，顯難認被告已將租賃標的之使用收益權
      返還予原告，被告雖辯稱以存證信函向原告表示拋棄占有
      ，然卻未將垃圾清除，致系爭土地實際仍在被告占有使用
      中，自構成無權占有，則被告辯稱係原告受領遲延、並非
      其無權占有云云，顯不足採。
    (2)按民法第818條所定各共有人按其應有部分，對於共有物
      之全部有使用收益之權，係指各共有人得就共有物全部，
      於無害他共有人之權利限度內，可按其應有部分行使用益
      權而言。故共有人如逾越其應有部分之範圍使用收益時，
      即係超越其權利範圍為使用收益，其所受超過利益，要難
      謂非不當得利（最高法院55年台上字第1949號判例參照）
      。又依不當得利之法則請求返還不當得利，以無法律上之
      原因而受利益，致他人受有損害為其要件，故其得請求返
      還之範圍，應以對方所受之利益為度（最高法院61年台上
      字第1695號判例參照）。本件被告既然在系爭土地全部堆
      放垃圾，自屬逾越其應有部分範圍，而侵害原告就系爭土
      地之所有權，被告因而受有相當於租金之利益，自負有返
      還該不當得利予原告之義務。至被告所辯分管協議乙節，
      為原告所否認，且兩造既於無償使用契約屆滿後，另行訂
      定租賃契約作為兩造權利義務之依據，自應依租賃契約之
      規定處理，被告辯稱其依分管約定使用土地、並無不當得
      利可言云云，亦不足採。
  (三)第143地號土地應以多少面積計算？
    第143地號既於本案起訴前之92年10月29日已更正面積為
    37,960平方公尺，原告於本案亦主張以37,960平方公尺計算
    ，自應以37,960平方公尺換算其應有部分面積，被告主張應
    以更正前之37,023平方公尺計算，顯屬無據。
  (四)不當得利之計算標準為何？
    (1)本件並非市有土地出租之情形，故被告提出「台北市市有
      土地出租租金收取標準」辯稱應依該標準即按土地申報地
      價年息5%計算伊所受利益云云，自無可取。且依兩造所訂
      定之協議第2條已規定：「... 又甲方於使用期滿後，如
      未交還土地，應按未交還實際時間依原協議條件繼續給付
      使用補償予乙方」，而兩造約定之補償條件依第1條規定
      為：「土地公告現值百分之7」（均見原證2），是以原告
      主張應依土地公告現值百分之7計算，應屬有據。
    (2)系爭143、144、183地號等3筆土地，其面積各為37,960平
      方公尺、411平方公尺、904平方公尺，共39,275平方公尺
      ，原告之應有部分為1/6，折算面積為6,545.83平方公尺
      ，自93年1月1日起至94年12月31日止之公告現值均為每平
      方公尺9,800元，有土地地價謄本及登記謄本足按（見原
      證7），據此計算原告就上開期間所得請求被告返還之不
      當得利金額應為8,980,878元〔其計算式為：6,545.83平
      方公尺×9, 800元/平方公尺×年息7﹪＝4,490,439元，
      4,490,439元×2年＝8,980,878元〕。
  (五)原告是否構成權利濫用？
    按權利之行使，不得違反公共利益，或以損害他人為主要目
    的。行使權利，履行義務，應依誠實及信用方法，民法第
    148條定有明文。本件被告不願意以約定之公告現值百分之7
    補償原告，致原告提起本件訴訟，且被告將垃圾堆放全部土
    地，致原告完全無法使用收益，則原告提起本件訴訟並無權
    利濫用情事。
五、綜上所述，原告依據不當得利之法則，請求被告給付8,980,
    878元，及自起訴狀繕本送達翌日（即95年2月23日）起至清
    償日止按年息百分之五計算利息，為有理由，自應准許。
六、因本案事證已臻明確，兩造其餘主張陳述及所提之證據，經
    本院斟酌後，認與判決結果不生影響，均毋庸再予論述，附
    此敘明。
七、兩造陳明願供擔保以代釋明，聲請宣告假執行或免為假執行
    ，經核均與規定相符，爰分別酌定相當之擔保金額予以宣告
    。
八、結論，本件原告之訴為有理由，並依民事訴訟法第78條、第
    390條第2項、第392條第2項規定，判決如主文。
中　　華　　民　　國　　96　　年　　7 　　月　　20　　日
                  民事第五庭    法　官　蔡如琪
以上正本係照原本作成
如對本判決上訴，須於判決送達後20日內向本院提出上訴狀
中　　華　　民　　國　　96　　年　　7 　　月　　20　　日
                                書記官  劉寶鈴
